【裁判字號】    98,上訴,3024
【裁判日期】    990112
【裁判案由】    妨害自由
【裁判全文】
臺灣高等法院刑事判決                98年度上訴字第3024號
上  訴  人
即  被  告  丁○○
            戊○○
            丙○○
            甲○○
共      同
選任辯護人  蕭嘉甫  律師
            周欣穎  律師
上列上訴人因妨害自由案件，不服臺灣板橋地方法院97年度訴字
第5348號，中華民國98年4月24日第一審判決（起訴案號：臺灣
板橋地方法院檢察署96年度偵字第17227號），提起上訴，本院
判決如下：
    主  文
上訴駁回。
    事  實
一、丁○○有無故侵入他人建築物之前科，丙○○則有傷害、妨
    害自由等前科。緣徐慶安與己○間有工程款糾紛，徐慶安遂
    委託丁○○向己○催討債務，丁○○即與戊○○、丙○○、
    甲○○等人於民國96年7月25日上午10時30分許，駕駛車牌
    號碼為0489-DB號之自小客車一同至己○位於臺北縣泰山鄉
    ○○路○段959號之公司，要求己○返還積欠徐慶安之債務
    ，惟因己○認其財產已遭徐慶安扣押不願清償，並為免妨害
    營業，要求渠等一同至一樓之咖啡廳商談。詎丁○○於下樓
    後，改要求己○至渠等辦公室商談，惟遭己○拒絕，丁○○
    、戊○○、丙○○及甲○○竟基於剝奪己○行動自由之犯意
    聯絡，先由丁○○以手架住己○之後頸，其餘三人緊跟在後
    之方式，將己○自該址一樓中庭強行帶至渠等上開自小客車
    旁，於將車門打開後，並又共同以手將己○強行押入車內。
    嗣因己○大聲呼救，引起中庭值勤警衛之注意而上前察看，
    丁○○等人始鬆手停止上開動作，後經員警獲報到場處理，
    而悉上情。
二、案經己○訴由臺北縣政府警察局新莊分局報請臺灣板橋地方
    法院檢察署檢察官偵查起訴。
    理  由
一、訊據被告丁○○、戊○○、丙○○、甲○○等四人固坦承於
    上開時、地至告訴人己○公司催討債務，後與告訴人至該址
    一樓後，告訴人曾報警之事實，惟均矢口否認有前揭事實之
    犯行。皆辯稱當時係告訴人要求至一樓商談，到一樓後又說
    要去派出所談，渠等邀告訴人一同駕車去派出所，惟告訴人
    拒絕，說要打電話報警，渠等便留在原地等警員到場，並無
    告訴人所述之強押上車行為，否則渠等大可先行離去，何需
    留在原地等警方到場云云。被告丁○○另辯稱我沒有犯罪的
    意圖，只是單純請款的動作而已云云，被告戊○○辯稱我沒
    有犯罪的意圖，己○所說的話不符合事實云云，被告丙○○
    辯稱我沒有犯罪的動機也沒有控制他的自由云云，被告甲○○辯稱我沒有犯罪的動機，己○所說的也都不符合事實云云
    ，然查前揭被告丁○○以手架住告訴人己○之脖子，其餘三
    被告緊跟在後之方式，將告訴人自該址一樓中庭強行帶至渠
    等上開自小客車旁後，再一同以手將告訴人強行押入車內等
    事實，業據證人即告訴人己○迭於警詢、偵查及原審審理中
    證述甚明，歷次所證並均屬相符。而原審當庭勘驗該址一樓
    監視器錄影畫面光碟結果，被告丁○○確於渠等走向該自小
    客車時，以左手繞過告訴人後脖子再搭在告訴人左肩之方式
    與告訴人一同走在前方，其餘三人跟在後方（參見原審98年
    3月10日審判筆錄第2頁），此並有該監視器錄影畫面翻拍照
    片五幀在卷可按。按當時為96年7月25日上午10時30分許，
    正值盛夏近午時刻，氣溫甚高，被告丁○○與告訴人均為大
    男人，復非友人，僅係因催討債務而見面，被告丁○○又豈
    會在氣溫炎熱之戶外，無端與不熟之告訴人勾肩搭背，可徵
    應以證人己○所述被告丁○○等人係以此方式強押其至該自
    小客車停放處等語，較符常情。再被告丁○○於偵查中供承
    ：「是因為告訴人要跑，我們才去追他。」等語（參見96年
    度偵字第17227號偵查卷第110頁），被告丙○○於原審審理
    中亦供稱：「（法官問：己○願意坐丁○○的車嗎？）他不
    願，他好像是要跑，所以才與丁○○有拉扯」等語（參見原
    審98年2月6日準備程序筆錄第2頁），顯見於被告丁○○等
    人要求告訴人上車時，告訴人有逃跑之舉動，並因此至少與
    被告丁○○有拉扯掙扎之情事甚明。按若被告等人並無強押
    告訴人上車之意思，告訴人縱使不願上車，留在原地商討或
    逕行報警即可，何需逃跑，即便告訴人逃跑，被告等人追上
    理論即可，又何需與告訴人拉扯，衡諸常情，顯然被告等人
    應係如證人己○所述，有強行將其押入車內之舉動，告訴人
    方想要逃跑甚明。另依被告等人所述及證人楊熾篷所證，隨
    後告訴人即有報警之舉動，按若告訴人自始即欲報警處理此
    事，理應在其公司內有員工在場助陣之時，即應報警，是由
    告訴人當時並未報警，並自願單獨一人與被告等人一同下樓
    等情觀之，可徵告訴人一開始應無報警之意，欲與被告等人
    好好商談此筆債務糾紛，然告訴人嗣後竟會呼救報警，衡情
    亦應係基於上開被告等人欲強押其上車之行為，甚為灼然，
    益徵證人己○前揭證詞，應堪採信。又被告丁○○受徐慶安
    之託，於上開時、地夥同被告戊○○、丙○○、甲○○等人
    駕駛前揭自小客車一同至告訴人公司催討債務，嗣雙方至一
    樓後，告訴人有報警之事實，為被告四人所供承不諱，核與
    證人徐慶安於警詢及偵查中、證人楊熾篷於偵查及原審審理
    中、證人己○於警詢、偵查及原審審理中所證述之情節相合
    ，且經原審當庭勘驗該址一樓監視器錄影畫面光碟屬實，並
    有該監視器錄影畫面翻拍照片五幀附卷可稽，證人即承辦之
    員警乙○○於本院亦證稱告訴人說他被妨害自由的情形結束
    後他才到樓上去。筆錄中他陳述說被告把他押上車。他說有
    警衛出現，所以被告他們沒有繼續押他等，雖證人乙○○證
    稱我到現場是在一樓，我到之前被告和被害人從什麼地方走
    到一樓，我不知道，他們從樓上搭電梯到一樓這部分我沒有
    看到，這段期間發生什麼事我不知道等，是證人乙○○對於
    其到場前所發生之事沒有看到之所述，尚難為被告有利之認
    定。再告訴人本無報警之意思，縱使其不願坐被告等人之車
    輛一同至派出所商談，則告訴人另行駕車前往即可，又豈會
    無端鬧到呼救報警之程度，是被告等人所辯，悖於常情，當
    非可採。此外，被告等人係駕車至告訴人公司處催討債務，
    告訴人亦知被告丁○○之身分及來意，大樓內外復有多處裝
    設監視器，足可鎖定被告等人之身分或車輛車號，縱使被告
    等人於告訴人報警後逃跑，亦無礙於警方循線追查渠等身分
    ，故被告等人於告訴人報警後未逃離現場，亦不足以證明渠
    等未為前揭犯行，渠等此部分所辯，亦非足採。綜上所述，
    本案當以證人己○所述較為可採，並有前揭監視器錄影畫面
    光碟在卷可證，被告四人前揭之所辯，無非係卸責之詞，不
    足採信，本案事證明確，被告四人之犯行，均堪認定。
二、核被告四人之所為，均係犯刑法第302條第1項之剝奪他人行
    動自由罪。渠等就上開犯行間有犯意聯絡、行為分擔，均為
    共同正犯。又證人即告訴人己○、證人徐慶安於警詢中所為
    之證述，及被告丁○○、戊○○、丙○○、甲○○四人於警
    詢中所為之陳述就其餘共同被告而言，雖均係被告以外之人
    於審判外之陳述，然經原審於審判期日調查證據時提示被告
    等人並告以要旨後，渠等就證據能力部分並未聲明異議，且
    審酌證人己○前與被告等人素不相識，係因本案方發生糾紛
    ，證人徐慶安為本案之委託人，被告四人彼此間則為友人關
    係，前均互無怨隙，衡情當無曲詞搆陷之動機，是渠等於案
    發後記憶猶新之情況下所為之陳述，可信性甚高，如引用作
    為證據應屬適當，依刑事訴訟法第159條之5規定，即皆有證
    據能力。
三、原審以被告等人犯行明確，適用刑法第28條、第302條第1項
    、第41條第1項前段，刑法施行法第1條之1第1項、第2項前
    段之規定，並審酌被告丁○○有無故侵入他人建築物之前科
    ，被告丙○○有傷害、妨害自由等前科，素行非佳，被告戊○○、甲○○則均無前科，素行尚可，有被告等之前案紀錄
    表各一份在卷可按，渠等犯罪之動機、目的在於欲藉此催討
    債務，並從中賺取報酬，犯罪手段、告訴人行動自由受剝奪
    之時間尚短，惟心理上所遭受之威脅及恐懼程度匪淺，兼衡
    被告丁○○於本案中係居於主導地位，其餘被告則僅係附從
    地位之分工情形，暨渠等犯罪後猶否認犯行，不見悔意之態
    度等一切情狀，認被告丁○○、丙○○共同以強暴方法，剝
    奪人之行動自由，各處有期徒刑肆月，如易科罰金，均以新
    臺幣壹仟元折算壹日。被告戊○○、甲○○共同以強暴方法
    ，剝奪人之行動自由，各處拘役伍拾日，如易科罰金，均以
    新臺幣壹仟元折算壹日等，經核尚屬妥適，被告等上訴否認
    其犯行為無理由，均應予以駁回。
據上論斷，應依刑事訴訟法第368條判決如主文。
本案經檢察官黃朝貴到庭執行職務。
中    華    民    國    99    年    1     月    12    日
              刑事第二十三庭審判長法  官  許宗和
                                  法  官  林海祥
                                  法  官  潘進柳
以上正本證明與原本無異。
如不服本判決，應於收受送達後10日內向本院提出上訴書狀，其
未敘述上訴之理由者並得於提起上訴後10日內向本院補提理由書
（均須按他造當事人之人數附繕本）「切勿逕送上級法院」。
                                  書記官  吳鎮鑫
中    華    民    國    99    年    1     月    12    日
附錄：本案論罪科刑法條全文
中華民國刑法第302條第1項
私行拘禁或以其他非法方法，剝奪人之行動自由者，處五年以下
有期徒刑、拘役或三百元以下罰金。


司法院資訊處製作；財團法人民間司法改革基金會備份。
